【裁判字號】    97,聲再,5
【裁判日期】    970930
【裁判案由】    聲請再審
【裁判全文】
臺灣花蓮地方法院刑事裁定               97年度聲再字第5號
聲  請  人
即受判決人  甲○○
                      號
上列聲請人因違反商標法案件，對於本院中華民國97年1月15日
96年度易字第202號確定判決，聲請再審，本院裁定如下：
    主  文
再審之聲請駁回。
    理  由
一、聲請意旨略以：
（一）本院96年度易字第202 號違反商標法案件被告即聲請人甲
      ○○，為「老曾記糬」合夥事業之負責人。業經告訴人
      將本件被告變更為「老曾記糬」。
（二）證人田進來於民國96年8月6日作證所述不實。聲請人之父
      曾水港於聲請人74年5 月16日退伍後方才有賣花生的糬
      ，聲請人才認識至今，並一直向證人進貨花生粉、糖粉、
      紅豆、太白粉、砂糖等，交易來往頻繁。並在曾記糬，
      於94年告蕭旺生（95年易字13號）違反商標時，聲請人才
      去找模版（因不知還在不在），因還在並重製一些花蓮第
      一家，五十年老店之曾字標記糬，塑膠包裝袋來使用，
      第一個就拿去賣給田進來，田進來一看到曾水港賣糬時
      所使用的曾字標記，直說：就是這個，這個才對啦。這也
      就是聲請人指名他作證的原因，事前聲請人並沒告訴他，
      事後告訴他，請他作證，他說他不想作證，聲請人有告訴
      他可以去法院服務處聲請不出庭作證的證明，就可以不必
      出庭作證。後來田進來出庭作證所言，模糊不清，避重就
      輕，明顯陳述不實。
（三）證人董椿於96年8月6日作證所述不實。聲請人之父曾水
      港之手工麻糬，聲請人亦一直傳承延續，曾水港販賣糬
      ，用以包裝糬之塑膠袋印上花蓮第一家，五十年老店之
      曾字標記，係出於聲請人之構想與創作，業經曾水港於95
      年10月24日在公證人陳仁國處聲明在案，有公證聲明書可
      稽，亦經聲請人於95年11月10日以此附件發存證信函告知
      告訴人，經經濟部智慧財產局商標評定書所述，依聲請人
      所檢送的證據資料已能證明曾水港販賣糬，用以包裝
      糬的塑膠袋有印上花蓮第一家，五十年老店之曾字標記。
      惟證人董椿於96年8月6日出庭作證指出，曾水港未曾使
      用印上花蓮第一家，五十年老店之曾字標記麻糬包裝袋，
      且曾水港未曾傳授其糬的技藝，皆明顯欺罔不實。
（四）證人曾惠娟於96年8月6日作證不實。審判長於96年8月6日
      問證人曾惠娟：你父親用的糬袋子？證人曾惠娟答：原
      來是透明的，直到我二哥退伍後才設計新的包裝，印象中
      是藍底反白，寫有花蓮糬，最早的只有寫糬打上電話
      ，但沒有曾的字號。審判長問：被告是何時製作糬？證
      人曾惠娟答：我們家的小孩都是從小就會做糬，72、73
      年時，他有跟我父親一起製作糬。但事實是 1、聲請人
      之二哥曾盛飛於69年退伍，現精神異常。 2、聲請人在中
      華電信所查得知，聲請人家在82年2 月以前無申請使用電
      話紀錄，何況我二哥設計的第一版的商品標章，沒有電話
      號碼，更能證明，第一版的標章糬包裝袋用完後，聲請
      人於74年5 月16日退伍後，在家做糬，方才更改使用印
      上花蓮第一家，五十年老店之曾字標記糬包裝袋，也沒
      有電話號碼。 3、72、73年間聲請人在彰化、嘉義當兵不
      在家。證人曾惠娟所述：曾水港未曾使用曾這個字，以及
      聲請人72、73年間在家做糬，皆明顯虛偽不實。
（五）證人董椿為曾水港之女婿，利用聲請人之父的名氣，並
      以曾水港技藝之傳承人創立曾記糬之商號，將曾記註冊
      商標在案，並運用行銷和不實的廣告於報章雜誌、媒體、
      電視台以及網路廣告，廣為宣傳，利用曾水港的名氣為其
      商品銷售增加銷路，冒名襲用聲請人所創之曾字標記，藉
      感念曾水港傳承提攜之恩，行欺世盜名之實，並用以打擊
      聲請人，藉以排除競爭對手，坐收商業利益。證人董椿
      於96年8月6日出庭作證指出，曾水港從未傳授其糬的技
      藝，曾水港販售的糬包裝袋，未印上曾字標記，皆明顯
      欺罔不實。
（六）曾記糬負責人董椿擔任中華電信廣告代言人，其內容
      有一甲子的曾記糬，曾記糬在60年前是由曾老先生很
      辛苦的騎著腳踏車以及公司的營運年數已60年，皆說明曾
      記糬來源自曾水港。證人董椿並向報章雜誌、媒體、
      電視台、網路媒體自承，曾記糬的歷史始自60年前第一
      代曾水港老先生騎著腳踏車，沿街叫賣紅豆糬開始等廣
      告的傳述，以上皆為冒名襲用，欺世盜名之鐵證。
（七）曾水港為花蓮糬名人，花蓮人皆知其生前於95年12月4
      日發存證信函禁止曾記糬董椿使用其姓名及肖像用於
      宣傳廣告以及網路媒體廣告上。聲請人在此鄭重聲明告知
      董椿，曾水港的姓名和肖像，業經公證授權，聲請人為
      唯一合法權利使用人，未經聲請人同意，皆不得使用，請
      撤除所有相關使用。
（八）依82年12月22日修訂之商標法，其第37條明文規定：「商
      標圖樣有左列情形之一者，不得申請註冊：七、襲用他人
      的商標或標章有致公眾誤信之虞者。十一、有他人之肖像
      、法人及其他團體或全國註明之商號名稱或姓名、藝名、
      筆名、字號，未得其承諾者。」再依現行商標法第51條：
      「商標的註冊有第二十三條第一項第十二款情形係屬惡意
      者，不受第一項期間之限制。」同法第23條第12款：「相
      同或近似於他人著名商標或標章，有致相關公眾混淆之虞
      ，或有減損著名商標該商標或標章之識別性或信譽者。但
      得該商標或標章之所有人同意申請註冊者，不在此限。」
      是本案並無受限五年時效或舊法之限制。
（九）我國商標法係採先申請註冊原則，必須先經主管機關審查
      無與在先權利者，權利相衝突或無不准註冊之事由，始由
      先提出申請註冊者，註冊取得商標權為立法目的。
（十）證人董椿以「曾記」申請註冊，經智慧60號商標，經聲
      請人於95年7 月31日以本件商標之註冊有違修正前商標法
      第37條第1 項第7、11款以及現行商標法第1項第12、14、
      15款規定評定，經智慧財產局已逾得申請評定之法定除斥
      期間5 年而予以駁回。但也因而證明曾字標記為聲請人所
      原創，並經曾水港使用包裝販售糬。惟聲請人所檢附的
      包裝袋模版照片，正確商標或標章的糬包裝商品的表徵
      為「花蓮第一家，五十年老店之曾字標記」糬包裝袋，
      並非只是單純之曾字標記，且具有特別顯著性，惟庭上不
      察，只以單純的姓氏曾不具商標的標的，而有疏失之處，
      而此事實證據在審理法院判決前已經存在，不及調查斟酌
      ，亦顯失公允。
（十一）曾水港使用「花蓮第一家，五十年老店之曾字標記」
        糬包裝袋販售糬，已是不爭的事實。並依董椿評定
        註冊第0000000號「曾家及圖、商標，並依經訴字第097
        06108340號經濟部訴願書裡，董椿所自承「曾記」商
        標係81年所命名，其所產製的糬，技藝乃傳承自1942
        年曾水港創用之曾字標記流動攤販所販售之糬商品，
        惟曾水港販售糬，使用包裝糬商品的表徵為「花蓮
        第一家，五十年老店之曾字標記」糬包裝袋販售糬
        ，不是單純之曾字標記。
（十二）96年易字202號聲請人違反商標法一案中，於96年8 月6
        日證人董椿、曾惠娟出庭作證指出，曾水港皆未使用
        曾字標記糬包裝販售糬，且聲請人父子皆未曾傳授
        其糬技藝，證人董椿且出具偽造之證據（空白且透
        明之糬包裝袋），其證言顯然皆虛偽不實。
（十三）關於82年6 月19日邱上林以一篇「後山糬，蓋好呷」
        除細說曾水港老先生外，也提及其女兒、女婿（即曾惠
        娟、董椿）承襲了他的衣缽。聲請人說明如下： 1、
        邱上林不是聯合報社的記者，當時是任職花蓮高工的老
        師。 2、董文龍（即原告之姪，現改名為董建新）於79
        年7 月由大陸來台依親，並就讀於花蓮高工為邱上林的
        學生，假日並在邱上林處工讀，現任職曾記糬擔任總
        經理。這是曾記糬第一篇不實的新聞化廣告，藉邱上
        林之筆恣意攀附曾水港的名氣竊取不正利益，也是冒名
        襲用聲請人所創之「花蓮第一家，五十年老店之曾字標
        記」的開始，並以此方式，不斷的重施故技，妨礙交易
        秩序，影響公平競爭，且皆無曾水港授權或同意。
（十四）證人董椿註冊第750260號「曾記」商標既於86年2 月
        16日獲准註冊，是現行商標法第91條第2 項所謂「註冊
        時」的規定，當係指82年12月22日修正公布之商標法，
        其第37條明文規定：「商標圖樣有左列情形之一者，不
        得申請註冊：七、襲用他人的商標或標章，有致公眾誤
        信之餘者。十一、有他人之肖像，法人及其他團體或全
        國註明之商號、名稱或姓名、藝名、筆名字號，未得其
        承諾者。綜上所陳，董椿註冊第750260號「曾記」商
        標已有不得註冊之事由，自不應受商標法的保護，而擁
        有獨佔排他的權利。
（十五）再依現行商標法第23條明文規定：「有下列情形之一者
        ，不得註冊：14、相同或近似於他人先使用於同一或類
        似商品或服務的商標，而申請人因與該他人間具有契約
        、地緣、業務往來，或其他關係，知悉他人商標存在者
        。但得該他人同意申請註冊者，不在此限」。
（十六）證人董椿為曾水港之女婿，聲請人之妹夫，為養家活
        口的需要，由聲請人父子傳授糬的技藝，孰知學成之
        後，明知「花蓮第一家，五十年老店之曾字標記」為本
        人所原創之糬商標，卻未經聲請人同意，逕自經濟部
        智慧財產局申請註冊，違反現行商標法第23條不得註冊
        之規定，經智慧財產局已逾得申請評定之法定除斥期間
        而予以駁回，但也因而能證明聲請人有先使用「花蓮第
        一家，五十年老店之曾字標記」之商標。該條款旨在避
        免剽竊他人創用之商標或標章而搶先註冊，係基於民法
        上的誠實信用原則，防止消費者混淆及不公平競爭行為
        的基礎下，賦予先使用者，遭他人不法搶註其商標時的
        權利救濟機會只要能證明有知悉他人的商標或標章而以
        相同或近似之標章指定使用於同一商品或類似商品之標
        章者，即應認有該款之適用，而符合該款之立法旨意，
        而惡意加以抄襲，自不應受商標法的保護。
（十七）根據本院96年度易字第202 號刑事判決所述，「我國係
        採註冊主義，先使用者除非係著名商標，得依同法申請
        異議及評定經主管機關廢止或撤銷外，並非先使用者當
        然取得商標權之保護。」惟聲請人查商標法釋義，並無
        如此論述，承審法官依法就法論斷，亦有失偏頗。
（十八）從上所陳，以及聲請人所檢送之證據資料，爰依刑事訴
        訟法第420條第1項第1、2、3、6款的規定聲請再審云云
        。
二、按有罪之判決確定後，有（一）原判決所憑之證物已證明其
    為偽造或變造者；（二）原判決所憑之證言、鑑定或通譯已
    證明其為虛偽者；（三）受有罪判決之人，已證明其係被誣
    告者，為受判決人之利益，得聲請再審，刑事訴訟法第420
    條第1項第1款至第3款固定有明文，惟同條第2項亦規定前項
    第1款至第3款情形之證明，以經判決確定，或其刑事訴訟不
    能開始或續行非因證據不足者為限，得聲請再審。且上開各
    款所稱之已證明者，係指除已經確定判決為證明者外，必須
    有相當之證據，足以證明始屬相符，此觀諸同法條第2 項後
    段所載其刑事訴訟不能開始或續行，非因證據不足者之文義
    自明，最高法院86年度臺上字第154號裁定意旨可資參照。
    又有罪之判決確定後，有因發現確實之新證據，足認受有罪
    判決之人應受無罪、免訴、免刑或輕於原判決所認罪名之判
    決者，為受判決人之利益，得聲請再審，同條第1項第6款固
    定有明文。惟上述關於開啟再審程序之「確實之新證據」要
    件，必須該「證據方法」係「新」而「確實」。細而言之，
    所謂「證據」，係指形式存在之證據方法而言，無論人證或
    物證皆然。所謂「新」證據，係指證據之「嶄新性」（新規
    性、新穎性）而言，謂該證據必須在事實審法院判決時已經
    存在，因未經發現，為法院及當事人所不知，不及調查斟酌
    ，而於判決後始行發現者而言；若在判決前已經法院調查之
    證據，若經法院捨棄而不採，即非新證據。所謂「確實」，
    係指證據之「確實性」（明確性、顯著性、顯然性），必須
    該證據就形式上觀察，已足以動搖原確定判決而言；如尚不
    足以推翻原判決所認定罪刑之證據，即非足生影響於原判決
    之確實證據。從而所謂「確實之新證據」，係指該證據於事
    實審法院判決前已經存在，為法院及當事人所不知，不及調
    查斟酌，至其後始行發現，且就證據本身形式觀察，固不以
    絕對不須經過調查程序者為條件，但必須顯然可認為足以動
    搖原有罪確定判決，而為受判決人無罪、免訴、免刑或輕於
    原判決所認罪名之判決者為限。亦即該「新證據」須可認為
    確實具有足以動搖原確定判決，而對判決人為更有利判決之
    「顯然性」外，尚須具備該證據係在事實審法院於判決前已
    存在，因未經發現，不及調查斟酌，或審判時未經注意，至
    其後始行發見之「嶄新性」特質，二者均屬不可或缺，倘若
    未兼備上開學理上所謂「顯然性」與「嶄新性」之二種聲請
    再審新證據之特性，即不能據為聲請再審之原因；再者，倘
    受判決人因對有利之主張為原審所不採，事後提出證明，以
    圖證實在原審前所為有利之主張為真實，據以聲請再審，該
    項證據既非判決後所發現，顯難憑以聲請再審，最高法院94
    年度台抗字第406號裁定、50年台抗字第104號判例意旨著有
    明文。
三、經查：聲請人即受判決人甲○○雖以原確定判決所採用之證
    物即證人董椿出具空白且透明之糬包裝袋照片係屬偽造
    ，且證人田進來、董椿、曾惠娟之證言為虛偽不實，然其
    並未提出該證物係屬偽造之確定判決，及前開證人證言為虛
    偽，且因此受法院判處偽證罪之確定判決以資佐證，或說明
    其刑事訴訟不能開始或續行，非因證據不足之理由，聲請人
    執此聲請再審，核與刑事訴訟法第420條第1項第1款、第2款
    、第2 項之規定不符，自無理由。又聲請人雖援引刑事訴訟
    法第420條第1 項第3款做為再審事由，惟於再審聲請狀及再
    審理由狀中均未提及其係被誣告，亦未提出任何遭受誣告之
    確定判決，或說明其刑事訴訟不能開始或續行，非因證據不
    足之理由，聲請人空引此款聲請再審，亦無理由。再查聲請
    人雖認其所檢附的包裝袋模版照片，正確商標或標章的糬
    包裝商品的表徵為「花蓮第一家，五十年老店之曾字標記」
    糬包裝袋，並非只是單純之曾字標記，且具有特別顯著性
    ，惟原確定判決不察，只以單純的姓氏曾不具商標的標的，
    而有疏失之處，而此事實證據在審理法院判決前已經存在，
    不及調查斟酌，亦顯失公允，而依刑事訴訟法第420條第1項
    第6 款聲請再審云云。惟聲請人所檢附之包裝袋模版照片，
    固在原事實審法院審理中即已存在，然業經被告予以主張，
    為法院及當事人所已知，原確定判決亦援引智慧財產局96年
    9月29日96智商0277字第09608456580號評定書內容（論及聲
    請人所檢送之勞保投保紀錄、包裝袋版模照片、網頁資料、
    聲明書等證據資料），認為聲請人申請評定，已遭智慧財產
    局駁回，而不影響告訴人已取得之商標權等語，從而聲請人
    所援引之證據，於事實審中業經調查斟酌，並於原確定判決
    中詳加說明其論證之依據及理由，聲請人所舉前開證據即缺
    乏「嶄新性」；又縱令聲請人所提出之包裝袋模版照片屬實
    ，惟曾水港或聲請人均未就此聲請註冊，即不受商標法之保
    護，在評定除斥期限過後，亦不得使用「曾記」之商標，從
    而就該證據本身形式觀察，顯然亦不足以動搖原判決之結果
    ，綜上所述，前開證據即不符合「確實之新證據」要件，揆
    諸前開見解，聲請人此部分，自無理由。聲請人其餘聲請意
    旨及所援引之證據，無非聲請人之辯解、聲明、事實上、法
    律上之意見，核均與刑事訴訟法第420條第1項各款要件無涉
    ，聲請人據此聲請再審，亦無理由，附此敘明。
據上論斷，應依刑事訴訟法第434 條第1 項，裁定如主文。
中    華    民    國    97    年    9     月    30    日
                  刑事第四庭    審判長法  官  張宏節
                                      法  官  沈培錚
                                      法  官  蔡寶樺
上列正本證明與原本無異。
如對本裁定不服，應於送達後5日內，向本院提出抗告狀（應抄
附繕本）。
中    華    民    國    97    年    9     月    30    日
                                      書記官


司法院資訊處製作；財團法人民間司法改革基金會備份。
